臺北高等行政法院判決
　　　　　　　　　　　　　　　　　　 93年度訴字第03112號
　　　　　　　　　　　　　　　.
原　　　告　甲○○　　　　　　.
被　　　告　台北縣新店地區農會
代　表　人　乙○○（理事長）
訴訟代理人　庚○○
被　　　告　中央健康保險局
代　表　人　丙○○（總經理）
訴訟代理人　己○
　　　　　　戊○○
　　　　　　丁○○
上列當事人間因全民健康保險事件，原告不服行政院衛生署中華
民國93年7月28日衛署訴字第0931600038號訴願決定，提起行政
訴訟。本院判決如下：
    主  文
訴願決定及全民健康保險爭議審議委員會九十三年三月十九日健
爭審字第○九三○○○一六八二號書函均撤銷。
原告其餘之訴駁回。
訴訟費用由被告負擔。
　　事  實
緣原告以其曾向被告台北縣新店地區農會（下稱新店地區農會）
申請以實際從事農業工作者之非農會會員資格參加農民健康保險
（下稱農保）及全民健康保險（下稱健保）逾3個月未獲回復為
由，向全民健康保險爭議審議委員會（下稱爭審會）申請審議，
經該會於民國（下同）93年2月25日以健爭審字第0930001113 號
書函，移請被告新店地區農會處理。嗣被告新店地區農會以93
年3月1日新農保字第9310063號函原告，略以：「主旨：台端申
請參加農民健康保險因資格不符，本會不能受理．．說明：．．
台端戶籍在新店市農地座落台東縣與規定不符，故本會無法受理
。」等語。原告不服，向爭審會申請審議，經該會以93年3月19
日健爭審字第0930001682號書函復原告，略以：「台端不服台北
縣新店地區農會不准參加農民健康保險，誤向本會申請爭議審議
一案，因非中央健康保險局所為之核定案件，非屬本會業務範圍
，請逕向辦理農民健康保險之主管機關洽辦」等語。原告仍不服
，就上開被告新店地區農會93年3月1日新農保字第9310063號函
、爭審會93年3月19日健爭審字第0930001682號書函提起撤銷訴
願，並請求確認其自92年10月起為健保第3類被保險人，經行政
院衛生署以被告新店地區農會93年3月1日新農保字第9310063號
函部分，刻由內政部（農保之中央主管機關）處理中；而爭審會
93年3月19日健爭審字第0930001682號書函部分，屬機關所為之
行政指導，非訴願法上之行政處分；至原告請求確認其自92年10
月起為健保第3類被保險人身分部分，亦非訴願救濟範圍內之事
項為由；認原告逕向該署提起訴願，為程序不合法，乃作成訴願
不受理之決定。原告猶未甘服，遂向本院提起行政訴訟。茲摘敘
兩造訴辯意旨如次：
甲、原告方面：
一、聲明：求為判決
１、行政院衛生署衛署訴字第0931600038號訴願決定、全民健康
    保險爭議審議委員會93年3月19日健爭審字第0930001682號
    書函及被告新店地區農會93年3月1日新農保字第9310063號
    函均撤銷。
２、命被告作成核准原告以全民健康保險法第8條所規定之第3類
    被保險人資格參加全民健康保險之處分。
３、訴訟費用由被告負擔。
二、陳述：
１、原告雖非農會會員，惟於92年10月9日離職後即在台東縣長
    濱鄉○○段811之7及811之9地號實際從事農業工作，且原告
    於56年10月10日出生，已滿15歲，故於92年10月28日親向被
    告新店地區農會申請投保（農保及健保），惟被告新店地區
    農會遲至93年3月1日始以新農保字第9310063號函復原告，
    以原告戶籍地與農地所在不合規定，不受理原告參加農保之
    申請（原告係申請健保併同農保，故其答復應包括健保）。
    原告向被告新店地區農會申請農保及健保之事實，有「台北
    縣新店市非農會會員農民參加農民健康保險申請表」可參，
    惟爭審會及訴願決定機關從未調查，一昧認定被告新店地區
    農會僅否准原告農保之申請，對原告申請審議及提起訴願皆
    不予受理，請鈞院向被告新店地區農會調閱上開申請表，並
    向各地農會查證有關非農會會員以第3類被保險人參加健保
    及農保者，需填1份申請書或2份申請書？
２、原告向台東縣長濱鄉農會索取農保及健保投保申請書時，該
    農會職員僅給1份農保申請書並告知申請農保核准時，健保
    將一併核准，而原告向被告新店地區農會遞件時，該農會職
    員原拒絕收件，表示原告在農保申請書上無須加註申請健保
    ，然原告仍特別在申請表上加註「及全民健保」字樣，明確
    表明係申請參加農保及健保，故爭審會及訴願決定機關對於
    原告申請參加健保，以程序上理由不予處理，均有違誤，冀
    鈞院從實體上審酌，對於原告方有實益。
３、本案在程序上爭點有3， 茲說明如下：
  (1)被告新店地區農會93年3月1日新農保字第9310063號函，未
    述及健保，爭審會及訴願決定機關據此認定原告未申請健保
    加保，僅得對農保案尋求救濟，惟渠等皆未向被告新店地區
    農會調取上開申請表，其調查程序豈屬充分？爭審會忽略原
    告因被告新店地區農會逾3個月未答復而向該會申請審議時
    ，經該會移回被告新店地區農會辦理等情，且原告在訴願書
    陳明此事，訴願決定機關亦未予審究，又被告新店地區農會
    與爭審會之復函皆未述及不服救濟之方法，亦與行政程序法
    規定相違。
  (2)全民健康保險法雖規定被保險人對保險人核定不服時，應先
    申請審議，惟未規定被保險人對受委託審查被保險人資格之
    投保單位其核定不服時，須先申請審議，故本案可直接提起
    訴願。是原告向爭審會申請審議時，該會即應移由受理訴願
    機關審理，而非移回被告新店地區農會或指示應向農保主管
    機關（行政院衛生署代移內政部）提出申請。
  (3)被告新店地區農會依行政院衛生署所訂辦法（即實際從事農
    業工作者申請參加全民健康保險認定標準及資格審查辦法）
    ，審查認定原告並非健保第3類被保險人或逾3個月未答復（
    不論係原告第1次申請或爭審會代移），該等認定為何非屬
    行政處分？是否如同農保案之內政部（農保中央主管機關）
    意見，應向被告中央健康保險局提出申請，由該局所為核定
    方屬行政處分？果真如此，為何行政院衛生署所訂上開辦法
    須由受理申請之農會進行資格審查，非由農會一律移請被告
    中央健康保險局作成核定？
  (4)有關原告申請參加農保部分，業經行政院93年10月22日院臺
    訴字第0930088773號訴願決定將農民健康保險監理委員會93
    年3月8日台內農保監字第0930000206號書函撤銷，並命該會
    於2個月內另為適法之審定，農民健康保險監理委員會並於
    94年1月3日作成農監審字第10858號審議審定，原告業已針
    對行政院上開訴願決定提起行政訴訟，至上開審議審定部分
    ，原告並無提起訴願救濟。
４、被告新店地區農會之服務對象為其會員，非其會員辦理健保
    ，核屬受健保之中央主管機關即被告中央健康保險局之委託
    。訴願決定機關無視全民健康保險法第11條之1強制投保之
    規定，原告豈可僅申請農保而不申請健保？原告自92年10月
    後因未獲核准加保，不敢且不能動用健保資源，身有病痛，
    僅能自忍或自服成藥，大違健保為強制全民加保之立法目的
    ，將來核准投保時，先前未繳健保費，被告中央健康保險局
    仍將發單追繳，惟此期間不可歸責原告。
５、被告新店地區農會以原告戶籍地與農地（工作地）不在同一
    縣市或相毗鄰之鄉鎮市為由，否准原告所請，雖符合行政院
    農業委員會與衛生署會銜訂定發布之「實際從事農業工作者
    申請參加全民健康保險認定標準及資格審查辦法」規定，然
    戶籍地與農地（工作地）不在同一縣市或相毗鄰之鄉鎮市即
    屬未實際從事農業工作，誠有疑義。全民健康保險法雖規定
    實際從事農業工作者認定標準及資格審查辦法，由該二機關
    會同定之，惟渠等所訂辦法將實際從事農業工作者排除或將
    非實際從事農業工作者納入，皆屬越權增列母法所無之限制
    而屬違法。為何獨有實際從事農業工作者之戶籍與工作地應
    在同一縣市或相毗鄰之鄉鎮市，而未在同一縣市或相毗鄰之
    鄉鎮市時，必須以第6類被保險人參加健保，其他第1、2、4
    、5類被保險人之戶籍與工作地未在同一縣市或相毗鄰之鄉
    鎮市時，為何不規定應以第6類被保險人加保，該等限制有
    違憲法第7條平等權之規定。
６、有關原告不符「實際從事農業工作者申請參加全民健康保險
    認定標準及資格審查辦法」規定，計有申請時從事農業工作
    時間當年合計未滿90日（同辦法第2條第1項第2款）；自有
    農地從事農業工作未連續滿1年（同辦法第2條第1項第4款）
    ；農地與戶籍地不在同一直轄市、縣（市）且非在相毗鄰之
    鄉（鎮、市、區）範圍內（同辦法第2條第2項）；所附切結
    書不符規定（同辦法第3條第3款）；所附土地登記謄本影本
    非申請前10日內請領（同辦法第3條第4款）。然該5項規定
    應屬無效，茲說明如下：
  (1)依上開辦法第2條第1項第2款規定，每年第91日（4月1日）
    起方核准轉職務農，至年度結束前91日（10月2日）則不得
    轉職務農，如此限制究屬執行法律之細節性、技術性事項？
    該等排除，得否謂未有違反立法意旨及逾越母法規定之限度
    ？而要求申請者自為切結之規定，如在每年第91日後申請及
    於每年10月2日前轉職者，切結不實，如何加以查證？如能
    查證，何須申請者切結？如不能查證，如何可屬執行法律之
    細節性、技術性規定？上開規定逾越母法（全民健康保險法
    ）年滿15歲以上實際從事農業工作之範圍，違反該法之立法
    目的，增加實際從事農業工作者為第3類被保險人之限制，
    亦與憲法第23條、中央法規標準法第5條及第6條規定之法律
    保留原則相違。
  (2)自有農地連續從事農業工作需滿1年之規定，使已實際從事
    農業工作者須先以第6類被保險人投保1年後，始得為第3類
    被保險人，如此規定係屬執行法律之細節性、技術性事項？
    對其他各類被保險人為何不先以第6類被保險人投保1年，再
    按其符合類別投保？此使轉職實際從事農業工作者，不能與
    轉職從事其他職業者獲得法律上同等地位。參照司法院釋字
    第211號解釋，憲法第7條所定之平等權，係為保障人民在法
    律地位之實質平等，並不限制法律授權主管機關，斟酌具體
    案件事實上之差異及立法之目的，而為合理之不同處置；釋
    字第485號解釋，立法機關基於憲法之價值體系及立法目的
    ，自得斟酌規範事物性質之差異而為合理之區別對待。全民
    健康保險法並未規定實際從事農業工作滿1年與未滿1年者，
    有何性質之差異而為合理之區別對待，該法雖授權主管機關
    訂定上開審查辦法，然實際從事農業工作滿1年與未滿1年者
    ，在實際從事農業工作上有何事實上之差異及立法之目的，
    如二者真有事實上之差異及立法之目的，為何不見其他各類
    被保險人有相同合理之處置？
  (3)農地與戶籍地如同在台東縣，一在長濱鄉，一在達仁鄉○○
    ○○道旁，相距可達166公里，往返1趟，以平均時速60公里
    計，超過5小時，符合上開辦法第2條第2項規定；反觀農地
    與戶籍地如一在基隆市，一在新竹市，距離95公里，以高速
    公路速限90公里計，往返1趟約2小時，卻仍不符上開規定，
    相同例子不勝枚舉，該規定豈屬執行法律之細節性、技術性
    事項？依司法院釋字第415號解釋，納稅義務人與受扶養人
    是否為家長家屬，應取決於其有無共同生活之客觀事實，而
    不應以是否登記同一戶籍為唯一認定標準，其「同一戶籍」
    之要件，限縮母法之適用，有違憲法第19條租稅法律主義。
    基此，上開辦法第2條第2項規定限縮母法之適用，有違憲法
    第23條規定。復依釋字第398號解釋，對農會會員住址遷離
    原農會組織區域者，如仍從事農業工作，參酌農民健康保險
    條例第6條規定，其為農保被保險人之地位不應因而受影響
    。參酌全民健康保險法第8條規定，原告農地與戶籍地不在
    同一直轄市、縣（市）且非相毗鄰之鄉（鎮、市、區），亦
    不影響原告為健保第3類被保險人之地位。
  (4)切結書之有無對事實並無影響，亦無法律效果，純為滿足行
    政機關之駝鳥心態，供其日後卸責所用。上開辦法要求土地
    登記謄本須申請前10日內請領，莫非前11日請領之土地登記
    謄本一定與現況不符？抑或地政機關有規定發出土地登記謄
    本後10日內，不受理該土地之任何登記申請？倘非如此，何
    須申請前10日內請領，增加申請人負擔、地政機關規費收入
    或展現公權力以刁難申請人？申請人所附自有農地證明文件
    ，為何獨限申請前10日內請領之土地登記謄本？申請時，以
    證件正本供核，是否得不附證件影本？所附資料是否與現況
    相符，方屬行政機關所須審查之部分。
７、全民健康保險法第8條第2項授權行政院農業委員會與衛生署
    共同訂定「實際從事農業工作者申請參加全民健康保險認定
    標準及資格審查辦法」，係就該法所定資格進行審查，而非
    授權渠等訂定資格條件。依全民健康保險法第12條訂定之認
    定標準，並非授權渠等訂定違反該法第12條第1項末段規定
    ，而將應為第3類被保險人之實際從事農業工作未連續滿1年
    者、或每年實際從事農業工作時間合計未達90日以上者（實
    際審查內容在切結書中已成為須申請時已達90日）、或農地
    與戶籍地不在同一直轄市、縣（市）且非在相毗鄰之鄉（鎮
    、市、區）者，將之改規定為第6類被保險人。行政院農業
    委員會與衛生署不在認定標準中規定，卻在資格審查時增訂
    母法所無之資格條件，妄稱其資格條件為細節性與技術性之
    規定？該辦法無法達到且有違立法授權之目的。
乙、被告新店地區農會方面：
一、聲明：求為判決駁回原告之訴，訴訟費用由原告負擔。
二、陳述：
    依全民健康保險法第8條規定，實際從事農業工作者，其認
    定標準及資格審查辦法，由中央農業主管機關會同主管機關
    定之，有行政院農業委員會及衛生署會銜發布之「實際從事
    農業工作者申請參加全民健康保險認定標準及資格審查辦法
    」暨行政院農業委員會及內政部會銜發布之「從事農業工作
    農民申請參加農民健康保險認定標準及資格審查辦法」可參
    。被告新店地區農會為受託機關，法令規定須依法實施，於
    法令未更改前，被告新店地區農會歉難核准原告參加農保及
    健保第3類被保險人之申請。
丙、被告中央健康保險局方面：
一、聲明：求為判決駁回原告之訴，訴訟費用由原告負擔。
二、陳述：
１、按「被保險人分為下列6類：．．三、第3類：（一）農會及
    水利會會員，或年滿15歲以上實際從事農業工作者。」、「
    前項第3款第1目實際從事農業工作者及第2目實際從事漁業
    工作者，其認定標準及資格審查辦法，由中央農業主管機關
    會同主管機關定之。」全民健康保險法第8條第1項第3款及
    第2項分別定有明文。
２、依全民健康保險法第14條第1項第2款規定，第3類被保險人
    ，以其所屬或戶籍所在地之基層農會、水利會或漁會為投保
    單位。原告主張其為第3類被保險人，申請參加健保，依據
    全民健康保險法第8條第2項授權訂定之「實際從事農業工作
    者申請參加全民健康保險認定標準及資格審查辦法」第3條
    規定，應向戶籍所在地之基層農會申請，且須先經農會審查
    合格確認為第3類被保險人之後，始另填具健保之加保申請
    表。
３、依據「實際從事農業工作者申請參加全民健康保險認定標準
    及資格審查辦法」各項規定，原告是否具有健保第3類被保
    險人身分，須視其是否通過所屬農會組成之審查小組之審查
    而定，如符合以健保第3類被保險人身分投保，即以其所屬
    農會為投保單位，經由農會向被告中央健康保險局所屬分局
    辦理投保事宜。又原告對實際從事農業資格如有疑義，應循
    農會、農業主管機關相關管道申訴或提請行政救濟。中央健
    康保險局與新店地區農會間之關係為公法關係，因此，對於
    新店地區農會之審查結果，中央健康保險局仍受其拘束，至
    本件適格被告為何，尊重鈞院依職權判斷。
    理  由
壹、有關被告新店地區農會部分：
一、被告新店地區農會代表人於原告起訴後變更為乙○○，茲由
    其具狀聲明承受訴訟，核無不合，應予准許。
二、按全民健康保險法第6條第1項規定：「本保險由主管機關設
    中央健康保險局為保險人，辦理保險業務。」，同法第7條
    規定：「本保險之保險對象分為被保險人及其眷屬。」，同
    法第8條第1項第3款第1目規定：「被保險人分為下列6類：
    ．．三、第3類：（一）農會及水利會會員，或年滿15歲以
    上實際從事農業工作者。」。是第3類被保險人參加健保時
    ，其健保之公法上契約，係存在於中央健康保險局與第3類
    被保險人之間，則就保險對象之資格及投保手續等事項發生
    爭議時，依全民健康保險法第5條第1項及第2項暨全民健康
    保險爭議事項審議辦法第2條第1項規定，應先向爭審會申請
    審議，爭審會並應依全民健康保險爭議事項審議辦法第2章
    審議程序及第3章附則，作成審定書，分別送達被保險人及
    保險人，而被保險人對爭議案件之審議不服時，依全民健康
    保險法第5條第3項規定，得依法提起訴願及行政訴訟。
三、次按，全民健康保險法第8條第2項規定：「前項第3款第1目
    實際從事農業工作者及第2目實際從事漁業工作者，其認定
    標準及資格審查辦法，由中央農業主管機關會同主管機關定
    之。」，行政院農業委員會及行政院衛生署衛署據此授權，
    會銜訂定發布「實際從事農業工作者申請參加全民健康保險
    認定標準及資格審查辦法」，依該辦法第3條規定：「農業
    工作者申請參加全民健康保險，應填具申請表（如附件一）
    ，並依前條各款資格條件檢具下列相關文件，親自向戶籍所
    在地之基層農會申請之：．．」，同辦法第7條規定：「農
    業工作者申請參加全民健康保險，經審查小組審定後，農會
    應將結果書面通知申請人，申請人收到通知後，如有異議，
    得於7日內申請複審，但以1次為限。」；準此，農業工作者
    申請參加健保，依上開規定，雖須親自向戶籍所在地之基層
    農會申請之，並由農會將審定結果書面通知申請人，而農會
    為法人，其任務包括接受政府之委託事項（農會法第2條、
    第4條第1項第19款規定參照），惟行政程序法第16條規定：
    「行政機關得依法規將其權限之一部分，委託民間團體或個
    人辦理。前項情形，應將委託事項及法規依據公告之，並刊
    登政府公報或新聞紙。第一項委託所需費用，除另有約定外
    ，由行政機關支付之。」，係指僅將行政機關權限之一部分
    委託民間團體或個人執行，並不具將權限和責任移轉之作用
    。中央健康保險局既係以保險人地位承辦健保，則其就有關
    健保事項所為之行政處分（包含不具權限和責任移轉作用之
    委託農會辦理事項），自應以中央健康保險局為原處分機關
    （雖健保性質上屬行政契約，仍不妨礙於契約關係中，中央
    健康保險局仍可作成行政處分，92年度各級行政法院行政訴
    訟法律座談會法律問題9相關見解參照）。
四、本件原告係向被告新店地區農會申請以實際從事農業工作者
    之非農會會員資格參加農保及健保，此有被告新店地區農會
    93年10月20日答辯狀所附原告農保、健保申請書附於本院卷
    可稽，且為兩造所不爭執，經記明於準備程序筆錄在卷可按
    ，堪信本件原告除提出參加農保之申請外，尚同時申請參加
    健保。案經被告新店地區農會以93年3月1日新農保字第9310
    063號函原告，略以：「主旨：台端申請參加農民健康保險
    因資格不符，本會不能受理．．說明：．．台端戶籍在新店
    市農地座落台東縣與規定不符，故本會無法受理。」等語，
    雖上開復函未就原告之申請健保案件為具體准駁，然查被告
    新店地區農會於93年10月20日答辯狀業陳述：「．．於法令
    未更改前本會歉難核准其農保及第3類健保之申請」，且其
    訴訟代理人庚○○於本院94年9月29日行言詞辯論程序時，
    復表示：「被告上開函文內容雖僅提及農保部分，惟因原告
    係同時申請以第3類被保險人身分參加健保，其農保資格既
    不符規定，有關健保部分，被告當然也有隱含拒絕其申請之
    意」等語，則參諸司法院釋字第423號解釋意旨，應認本件
    已有拒絕原告申請參加健保之意。揆諸前開說明，被告中央
    健康保險局僅係將其權限之一部分，委託被告新店地區農會
    執行，而不具將權限和責任移轉之作用，中央健康保險局仍
    係以保險人地位承辦健保，茲原告不服被告新店地區農會93
    年3月1日新農保字第9310063號函之行政處分，經申請審議
    及提起訴願，不服行政院衛生署93年7月28日衛署訴字第093
    1600038號訴願決定，向本院提起行政訴訟，自應以中央健
    康保險局為被告，詎原告起訴除以中央健康保險局為被告外
    ，又以新店地區農會為被告，其間以新店地區農會為被告之
    當事人顯不適格，原告此部分之起訴，應予駁回。
貳、有關被告中央健康保險局部分：
一、如前所述，本件原告除申請參加農保以外，尚同時申請參加
    健保，且經以原告戶籍在新店市，農地坐落台東縣，與規定
    不符為由，而遭拒絕以第3類被保險人身分申請參加健保，
    嗣原告以其係就保險對象之資格及投保手續等事項發生爭議
    ，向爭審會申請審議，爭審會即應依全民健康保險爭議事項
    審議辦法第2章審議程序及第3章附則，作成審定書，分別送
    達被保險人及保險人，詎爭審會不察，遽以93年3月19日健
    爭審字第0930001682號書函復原告，略以：「台端不服台北
    縣新店地區農會不准參加農民健康保險，誤向本會申請爭議
    審議一案，因非中央健康保險局所為之核定案件，非屬本會
    業務範圍，請逕向辦理農民健康保險之主管機關洽辦」等語
    ，於法已有未洽，訴願機關行政院衛生署遽作成訴願不受理
    之決定，亦屬可議，原告執以指摘，非全無理由，應將訴願
    決定以及爭審會93年3月19日健爭審字第0930001682號書函
    均予撤銷，由爭審會就上開行政處分之適法性及妥當性詳予
    研酌，另為適法之處理，以昭折服。
二、本案既尚待爭審會加以審查，程序未行，結論未定，則原告
    聲明求為判決撤銷被告新店地區農會93年3月1日新農保字第
    9310063號函，及請求判命被告作成核准原告以全民健康保
    險法第8條所規定之第3類被保險人資格參加全民健康保險之
    處分，本院無法逕為准許，原告此部分之請求，為無理由，
    應予駁回。
、兩造其餘攻擊防禦方法均與本件判決結果不生影響，故不逐
    一論述，併此敘明。
據上論結，本件原告之訴為部分有理由，部分無理由，爰依行政
訴訟法第104條、民事訴訟法第79條，判決如主文。
中    華    民    國    94    年     10    月    13   日
                        第六庭審判長法  官  林樹埔
                                    法  官  陳鴻斌
                                    法  官  曹瑞卿
上為正本係照原本作成。
如不服本判決，應於送達後20日內，向本院提出上訴狀並表明上
訴理由，如於本判決宣示後送達前提起上訴者，應於判決送達後
20日內補提上訴理由書（須按他造人數附繕本）。
中    華    民    國    94    年     10    月    13   日
            　　　　　　　　　 　 　書記官  方偉皓
